【裁判字號】    98,重訴,292
【裁判日期】    981113
【裁判案由】    移轉登記
【裁判全文】
臺灣臺中地方法院民事判決  98年度重訴字第292號
原      告  戊○○
訴訟代理人  劉佳田律師
複代理人    洪崇欽律師
被      告  乙○○
            甲○○
前列二人共同
訴訟代理人  陳居亮律師
當事人間移轉登記事件，本院於98年10月30日言詞辯論終結，判
決如下：
    主    文
被告乙○○、甲○○應將所有如附表所示土地移轉登記予原告。
訴訟費用由被告負擔。
    事實及理由
壹、原告主張：
一、緣原告之祖父溫樹桔生前曾向被告乙○○、甲○○承租共有
    之重測前台中縣霧峰鄉○○段北溝小段第131、133、146-7
    、146-2、147地號等五筆土地，訂有三七五租約，溫樹桔於
    七十五年死亡，因此三七五租約依法由配偶溫林招里及子溫
    志文、溫志德、溫正宗、丁○○、溫正龍、溫正順等七人繼
    承，地主乙○○（兼甲○○代理人）於82、83年間與承租人
    溫志文、丁○○等兄弟洽談，要求終止三七五租約，因此承
    租人七人推派代表丁○○與地主乙○○（兼甲○○委任人）
    協商，至83年9月得到結論：雙方同意終止三七五租約，其
    中霧峰鄉○○段北溝小段第131、133地號（二筆住宅區）及
    146-8  地號（農業區）由地主收回，同小段第146-9、147
    、146-2等三筆土地移轉承租人所有，地主應負責移轉土地
    所有權之義務，此外雙方互不補償價金，並協同向霧峰鄉公
    所辦理註銷三七五租約。
二、被告與丁○○兄弟於協商後，已將三七五租約註銷，並將前
    開三筆土地之登記申請書及戶籍謄本、印鑑證明、土地所有
    權狀、授權書等文件交付被告委任之地政士丙○○辦理過戶
    ，其中第146-9及147地號土地均已完成移轉手續，只剩下本
    件即同小段第146-2地號土地因都市計劃，編為一部分農業
    區一部分乙種工業區，其中乙種工業區用地在過戶時必須繳
    納增值稅，本件因農業區與工業混合，整筆增值稅高達1200
    多萬元，非承租佃農所能負擔，因此只餘第146-2地號土地
    尚未完成過戶登記，但所有證件均已備妥，佃農等同意以原
    告名義為登記名義人，地主並同意原告以買賣為原因辦理移
    轉登記，因此83年9月26日登記申請書是以原告名義為權利
    人。
三、為克服巨額增值稅難題，原告向縣政府陳情，縣政府以需編
    列經費及整體運作發包為由，歷經測量、訂椿、驗收及地政
    機關逕為分割（將農業用地及工業用地分開）等工作，至民
    國96年底始完成。
四、又霧峰鄉○○段北溝小段第146-2地號土地重測後改為同鄉
    ○○段481地號，又分割成中正段第481、481-1、481-2、48
    1-3等四筆地號，其中481-1、481-2、481-3地號土地為農業
    區，第481地號土地為工業區，因此已經可減免增值稅辦理
    過戶。迭經多次致電或函知乙○○告以系爭土地已可辦理過
    戶等情，均置之不理，爰依兩造間之協議，提起本訴。
五、並聲明：如主文第一項所示。
貳、被告則以：原告祖父溫樹桔生前曾向被告乙○○、甲○○承
    租台中縣霧峰鄉○○段北溝小段131地號等五筆土地，訂有
    三七五租約，溫樹桔死後，上揭三七五租約依法由配偶溫林
    招里及子溫志文、溫志德、溫正宗、丁○○、溫正龍、溫正
    順等七人繼承，地主乙○○（兼甲○○代理人）於83年9月
    間與溫樹桔之七位繼承人協議終止前揭三七五租約及互換土
    地，雙方互不找價金，所需代書費用及一切稅費均由溫樹桔
    之七位繼承人負擔，協議當時係由丁○○代表溫樹桔之繼承
    人與被告協商。協商後，被告即將過戶所需文件資料交付予
    原告等溫樹桔之繼承人所指定之代書陳善信，故在被告印象
    中以為本案件早已全部處理完畢，至協商當時，丁○○是否
    有與被告約定系爭土地應過戶予原告一人所有，且移轉標的
    是否為重測前之台中縣霧峰鄉○○段北溝小段第146-2地號
    土地，因時日已久，均不復印象等語，資為抗辯。並聲明：
    原告之訴駁回。
參、兩造爭執與不爭執事項：
一、不爭執之事項
(一)原告祖父溫樹桔生前曾向被告乙○○、甲○○承租台中縣霧
    峰鄉○○段北溝小段第131地號等土地，訂有三七五租約，
    溫樹桔死後，上揭三七五租約依法已由配偶溫林招里及子溫
    志文、溫志德、溫正宗、丁○○、溫正龍、溫正順等七人繼
    承。
(二)被告二人於83年9月間與溫樹桔之七位繼承人協議終止前揭
    三七五租約及互換土地，雙方互不找價金，所需代書費用及
    一切稅費均由溫樹桔之七位繼承人負擔，協議當時係由丁○○代表溫樹桔之繼承人與被告協商。
二、爭執之事項
    協議當時，兩造是否有約定系爭台中縣中正段第481、481-1
    、481-2、481-3等四筆地號土地(重測前霧峰鄉○○段北溝
    小段第146 -2地號，嗣因重測改編為同鄉○○段第481地號
    )移轉登記為原告所有？
肆、法院之判斷
一、原告主張系爭土地兩造約定移轉予原告之事實，為被告所否
    認，就此有利於己事實，原告負有舉證之責。經查，原告提
    出系爭土地移轉契約書為證，其上所載明移轉標的為重測前
    同鄉○○段北溝小段第146 -2地號，並有兩造印章、承辦代
    書陳善喜印章、原告承諾書、土地增值稅申報書、土地登記
    謄本、被告印鑑證明、被告乙○○僑居美國證明書、被告戶
    籍謄本、被告乙○○授權代書丙○○之授權書、土地所有權
    狀在卷可稽，被告不為爭執，依民事訴訟法第280條第1項規
    定，視為自認，足認兩造協議時確有約定將系爭土地移轉予
    原告。次查，證人即代表溫樹桔七位繼承人與被告協商之丁○○到院證稱，「我父親在75年間死亡後，租約就由我母親
    跟我們七個兄弟繼承，地主乙○○跟我們洽談租約問題，是
    由我代表出面跟他們協商的。我們的結論是終止前揭土地的
    三七五租約，並將第131、133、146 -8地號土地由被告收回
    ，其餘146-9、147、146-2則由我們所有，地主把土地移轉
    過戶給我們，並互不補償價金並會同到鄉公所辦理三七五租
    約註銷。我們內部約定這三筆土地是歸屬登記在原告戊○○
    名下。有關另二筆農地就147、146- 9已經先行過戶。146-2
    沒有過戶的時候，大家都不知道這筆土地要交增值稅要交那
    麼多，後來發現該地有一部分是工業區、一部是農業區，所
    以我們才請縣政府釘樁、招標、測量後，進行分割成好幾筆
    土地。」「(是否全體繼承人都出面談過同意登記給原告戊○○？)我們全體繼承人都有共識我才出面跟被告乙○○談
    。我排行老四，大哥已經往生，二哥國小畢業，我在縣議會
    服務，所以所有繼承人才找我出面談。」「(已經過世的大
    哥的繼承人是否也同意過戶給原告戊○○？）是的。」等語
    ，審酌證人為原告之叔，其證述將系爭土地過戶予姪子之原
    告，於己不利，且被告亦確認係證人代表溫樹桔之繼承人與
    被告協商，參酌前揭過戶相關文件，證人所言自屬可信。準
    此，原告之主張為可採信。是原告依協議之法律關係請求被
    告移轉主文所示土地，為有理由，應予准許。
二、訴訟費用負擔之依據：民事訴訟法第78條、第85條第2項。
中    華    民    國    98    年    11    月    13    日
                  民事第一庭    法  官  陳學德
正本係照原本作成。
如對本判決上訴，須於判決送達後20日內向本院提出上訴狀。
中    華    民    國    98    年    11    月    13    日
                                書記官  劉家瑜


司法院資訊處製作；財團法人民間司法改革基金會備份。
